【裁判字號】    98,易,107
【裁判日期】    980414
【裁判案由】    詐欺
【裁判全文】
臺灣臺北地方法院刑事判決               98年度易字第107號
公  訴  人  臺灣臺北地方法院檢察署檢察官
被      告  丙○○
                    4樓
上列被告因詐欺案件，經檢察官提起公訴（97年度偵字第10645
號），本院判決如下：
    主  文
丙○○無罪。
    理  由
一、公訴意旨略以：被告丙○○係經營購賣彩券之業務，因乙○○竊取其購賣之彩券，遭警逮捕，與乙○○同至臺北市萬華
    區○○○路○段196號之臺北市政府警察局萬華分局華江派出
    所 (下稱華江派出所)接受詢問，竟意圖為自己不法之所有
    ，於97年2月24日上午11時30分許，見乙○○之兄嫂楊嘉和
    及其姪女朱佳玲趕至華江派出所瞭解案情，認有機可乘，向
    該2人佯稱：只要拿出新臺幣 (下同)10 萬元，即可擺平乙○○之竊案云云，該2人不為所動，適乙○○之兄甲○○到
    場，被告丙○○認機不可失，基於前揭意圖為自己不法之所
    有之接續犯意，向聞訊前來之乙○○之胞兄甲○○佯稱：朱
    男倘支付5萬元，將不提出告訴，並於日後向法官求情或美
    言云云，致甲○○陷於錯誤，同意先交付二萬五千元，並於
    事成後支付餘款，惟被告丙○○取得該金額後，於審理中不
    到庭而未依約履行，甲○○始知受騙並訴辦，再經警循線查
    知上情。因認被告丙○○涉犯刑法第339條第1項之詐欺取財
    罪嫌。
二、按犯罪事實應依證據認定之，無證據不得推定其犯罪事實；
    不能證明被告犯罪者，應諭知無罪之判決，刑事訴訟法第
    154條第2項、第301條第1項分別定有明文。刑事訴訟法上所
    謂認定犯罪事實之證據，係指足以認定被告確有犯罪行為之
    積極證據而言，如未能發現相當證據或證據不足以證明，自
    不能以推測或擬制之方法，以為裁判基礎；又認定犯罪事實
    所憑之證據，雖不以直接證據為限，間接證據亦包括在內；
    然而無論直接或間接證據，其為訴訟上之證明，須於通常一
    般之人均不致有所懷疑，而得確信其為真實之程度者，始得
    據為有罪之認定，倘其證明尚未達到此一程度，而有合理之
    懷疑存在時，即不能為被告有罪之認定，而應諭知無罪之判
    決（最高法院29年上字第3105號、40年臺上字第86號、76年
    臺上字第4986號判例意旨參照）。
三、本件公訴意旨認被告丙○○涉犯前揭罪嫌，無非以告訴人甲○○之指述、證人朱佳玲、乙○○、楊嘉和、張嘉峰之證述
    及本院97年易字第2446號判決書資為論據。訊據被告丙○○
    固坦承有向告訴人收受2萬5000元，惟堅決否認由何詐欺取
    財犯行，辯稱：是證人乙○○先偷伊的彩券，在警察局時，
    證人乙○○叫伊過去說他已經打電話叫家人等一下要送5萬
    元給伊，希望伊不要告他，當時證人乙○○的家人還沒有到
    警察局，證人乙○○就已經跟伊表示等一下他家人會來，會
    賠給伊5萬元，後來證人乙○○的家人到警察局時，當時伊
    有看到乙○○的3個家人，2男1女，另外還有一個女的在旁
    邊，但伊不清楚是否為乙○○的家人，但是站的很近，證人
    乙○○有與家人先行交談，證人乙○○又再叫伊過去，當時
    證人乙○○的家人就跟伊說有帶5萬元過來，告訴人甲○○
    當天一到派出所就知道要給伊5萬元，但只願意先給伊2萬
    5000元，所以就在警察局外面交付2萬5000元，另外2萬5000
    元甲○○說以後才給伊，伊從沒說過要拿錢擺平官司這句話
    ，伊沒讀書也不會說這樣深的話語，是甲○○先提出要先賠
    伊錢，並非伊主動向他們要錢等語。
四、經查：
（一）被告丙○○於97年2月24日上午11時許，在臺北市○○路
      與廣州街口販賣刮刮樂彩券時，因證人乙○○對其竊取彩
      券為警逮捕，而與證人乙○○同至臺北市政府警察局萬華
      分局華江派出所（下稱華江派出所）接受詢問，並於當日
      在華江派出所外收受告訴人即證人乙○○之兄甲○○所交
      付之2萬5000元等情，業據被告坦承屬實，核與告訴人甲○○之指訴、證人楊嘉和、朱佳玲之證述情節相符，此部
      分事實固堪認定。
（二）惟按告訴人之告訴，係以使被告受刑事訴追為目的，是其
      陳述是否與事實相符，仍應調查其他證據以資審認（最高
      法院52年度臺上字第1300號判例參照）；又告訴人之指訴
      ，不得作為有罪判決之唯一證據，而須以補強證據證明其
      確與事實相符，所謂補強證據，雖非以證明犯罪構成要件
      之全部事實為必要，但仍須得以佐證該陳述之犯罪非屬虛
      構，能予保障其陳述事實之真實性，以此項證據與告訴人
      之陳述綜合判斷，若足以認定犯罪事實，方得以之與告訴
      人之指訴，相互印證，併採為判決之基礎（最高法院96年
      度臺上字第5574號判決參照），故告訴人指訴被告犯罪，
      必須有相當之補強證據加以佐證，方可作為被告不利之認
      定。經查，證人朱佳玲於偵查中證稱：伊和母親趕到華江
      派出所，當時被告和乙○○在作筆錄，伊等坐在外面，被
      告突然跑出來向伊說要伊等給她5萬元，他才可以在法官
      面前幫忙說好話及不會被關等，被告並沒有說擺平官司，
      當下伊不理她，之後伊父親甲○○來派出所，伊聽父親轉
      述，被告把伊父親叫出去談說要給被告10萬元，會在法官
      面前說好話，就不會被關，伊等當時不瞭解狀況，後來討
      價還價後，因為身上沒帶那麼多錢，被告才說給5萬元，
      所以就去提款2萬5000元先給被告，之所以認為被告詐欺
      ，是因為當時不瞭解狀況，被告卻開口向伊等要5萬元，
      因為被告提到這5萬元是乙○○偷她彩券的錢，但伊及伊
      家人是覺得給被告錢就會擺平官司等語（97年偵字第
      10645號卷第37頁），核與證人即告訴人甲○○於偵查中
      證述：被告是說她在法庭上會幫伊弟弟講好話等語相符（
      前開偵卷第37頁），另參以被告亦自承當初與告訴人議定
      之金額為5萬元，當日告訴人僅先交付2萬5000元，另外之
      2 萬5000元將於日後再行給付等語，衡情足信告訴人與被
      告間，應有一定條件之約定，告訴人始將已議定之5萬元
      分期給付，是被告辯稱伊僅向告訴人甲○○稱若給付金錢
      即願意為乙○○之竊盜案件說好話等情應屬實；且參酌證
      人朱佳玲於前述證言中亦明確證述被告當日即已提及系爭
      5 萬元是乙○○偷彩券的錢，可知被告向甲○○等人拿取
      錢財時，主觀上係基於乙○○竊盜行為所生損害而向甲○○等人請求賠償，而非有何不法所有意圖可言，再者，被
      告當場既已表明這5萬元是乙○○偷彩券的錢，告訴人甲○○自無可能陷於「花錢即可擺平官司」之錯誤，縱告訴
      人甲○○給付被告2萬5000元時，確係於主觀上錯誤認知
      「花錢即可擺平竊盜官司」，此亦非因被告有何施用詐術
      行為而致使其陷於錯誤，蓋告訴人甲○○及證人楊嘉和、
      朱佳玲等人於警詢時均明確陳稱：伊等不知道涉嫌竊盜案
      件係屬非告訴乃論案件，以金錢擺平竊盜案件是犯法行為
      等語明確（97年發查字第1018號第12、16、20頁），堪認
      此係告訴人甲○○及證人楊嘉和、朱佳玲等人均不知竊盜
      案件非屬告訴乃論之罪，無法僅因被害人不提告訴即可使
      乙○○之竊盜行為免於被訴，而因自身對於法律規定之認
      知錯誤，衍生出告訴人甲○○及證人楊嘉和、朱佳玲等所
      認知「給被告錢就會擺平官司」之錯誤，告訴人此部分之
      認知錯誤尚難歸責於同樣未具法律專業知識且教育程度非
      高之被告承擔。
（三）另告訴人甲○○於偵查中陳稱：伊覺得被告詐欺是因為被
      告要擺平事情，但被告都沒做到，且伊聽乙○○說法院開
      庭時被告都沒出庭等語（偵卷第46頁），查被告向告訴人
      拿取金錢時，有表示日後將為乙○○之竊盜案件說好話等
      情，已認定如前，雖被告於乙○○竊盜案之偵查庭到場，
      卻未向檢察官表明已不提告訴，亦於本院97年易字第2446
      號乙○○竊盜案審理中經傳未到庭，而有未依約履行前所
      應允開庭時幫乙○○說好話之事實，惟此部分僅堪認被告
      有債務不履行之情，而純屬民事糾葛，且綜上所述，本件
      既查無被告有何為自己不法所有之意圖，亦查無何施用詐
      術之行為，核被告所為即與刑法詐欺罪之犯罪構成要件有
      間。
（四）至公訴人另以證人即華江派出所員警張嘉峰之證言為據，
      查證人張嘉峰於偵查中證稱：乙○○被抓當時伊和另一同
      事在巡邏，聽到呼救就趕過去，看到一堆人圍在被告的彩
      券攤，有目擊證人說他從計程車底下撿到彩券，乙○○沒
      有拿錢給被告，但伊有聽到乙○○向被告求情說是向被告
      買的，不是偷的等等，在派出所時乙○○有和被告談話，
      但伊沒聽到乙○○說要找家人跟被告和解，乙○○也有和
      家人接觸，但伊只聽到他哥哥在問當時發生情形，乙○○
      的哥哥有找被告要拉去旁邊講，伊有跟乙○○的哥哥說伊
      等在辦案不要干擾，乙○○一家人和被告是到派出所外面
      談事情，伊不知道何事，伊找被告要簽名，值班員警告知
      他們在外面，伊才吼他們進來等語（97偵字第10645號第
      37頁），更可徵本件告訴人之所以給付金錢予被告，並非
      僅因被告個人之主動索賠行為，告訴人本身亦有急於找被
      告協談解決乙○○竊盜案件之意，是難認告訴人係因被告
      有何詐欺行為使之陷於錯誤而交付財物。又證人乙○○於
      本院審理中雖證稱：伊尚未到派出所前，並沒有向被告說
      如何和解及談論賠償的事，在派出所內都沒與哥哥甲○○
      交談，伊也不知道甲○○來警局，是後來警察要對伊製作
      筆錄時，伊才看到甲○○在派出所外面走廊走來走去，伊
      在警局時並沒有叫被告過去說已經打電話給家人並且家人
      帶5萬元賠償給被告這樣的話云云（本院卷第38頁反面至
      第39頁），然核與證人張嘉峰前所證述乙○○有和家人接
      觸且甲○○有詢問乙○○當時發生情形等語，顯不相符，
      亦核與乙○○竊盜案件之證人陳志鵬於本院97年易字第
      2446號審理中所證：伊抓到乙○○時，約30秒阿婆（即本
      案被告丙○○）就來了，阿婆就說你為何要偷拿我的東西
      ，乙○○聽到阿婆這樣說，後來好像有要拿錢給阿婆，意
      思是要賠阿婆等語（本院97年易字第2446號97年9月22日
      審理筆錄第4頁），互有出入，另衡諸證人乙○○係於告
      訴人甲○○給付被告丙○○2萬5000元後，仍因竊盜本件
      被告丙○○所有之彩券而受本院判決、入監服刑，是證人
      乙○○所言對被告丙○○不利之證詞是否屬實，尚非無疑
      ，況證人乙○○於本院審理時亦證稱：在警局時伊沒有聽
      到甲○○與被告談論要給一筆錢，並請被告不要告伊等語
      ，是證人乙○○既對被告與告訴人在警局協談之過程無所
      知悉，自亦無從將證人乙○○之證言作為認定被告犯罪之
      基礎。
五、綜上所述，本件依公訴人所提出之證據，並無法使本院確信
    被告丙○○確有公訴人所指上開罪嫌，而有合理之懷疑。此
    外，本院復查無其他積極證據足認被告有檢察官所指之上述
    犯行，揆之首開說明，自應為無罪之諭知。
據上論斷，應依刑事訴訟法第301條第1項前段，判決如主文。
本案經檢察官柯木聯到庭執行職務
中    華    民    國    98    年    4     月    14    日
                  刑事第八庭  審判長法  官  陳德民
                                    法  官  詹慶堂
                                    法  官  楊蕙芬
以上正本證明與原本無異。
如不服本判決應於收受送達後10日內向本院提出上訴書狀，並應
敘述具體理由；其未敘述上訴理由者，應於上訴期間屆滿後20日
內向本院補提理由書（均須按他造當事人之人數附繕）「切勿逕
送上級法院」。
                                    書記官  馬正道
中    華    民    國    98    年    4     月    14    日


司法院資訊處製作；財團法人民間司法改革基金會備份。
